---
output: github_document
bibliography: E:/myRpackages/track2dm/inst/detectMatrix_2.bib
link-citations: yes
always_allow_html: true
---

<!-- README.md is generated from README.Rmd. Please edit that file -->

```{r, include = FALSE}
knitr::opts_chunk$set(
  collapse = TRUE,
  comment = "#>",
  fig.path = "man/figures/README-",
  out.width = "100%"
)
```

# track2dm : Membuat matriks deteksi untuk analisis okupansi satwa dari survei transek

<!-- badges: start -->

<!-- badges: end -->

## Analisis okupansi

Para peneliti satwa liar seringkali menghadapi tantangan dalam menentukan keberadaan spesies dalam sebuah bentang alam. Berbagai kondisi seperti cuaca, karakteristik lanskap, pengalaman pengamat, dan sebagainya menjadi penghambat dalam mendeteksi satwa. Misalnya karena tebalnya serasah hutan, peneliti kesulitan mendeteksi satwa terestrial karena tidak meninggalkan jejak pada serasah. Hal ini bisa berarti dua hal: satwa tersebut ada tetapi tidak terdeteksi (*False absence*) atau bisa jadi satwa tersebut memang tidak menghuni daerah tersebut (*True absence*). 

Oleh karena kehadiran spesies tertentu terutama satwa liar yang terus bergerak tidak bisa dideteksi secara sempurna, hal ini menjadi tantangan tersendiri khususnya untuk menjawab pertanyaan apakah satwa liar tersebut menghuni daerah tersebut atau tidak. 

Pada tahun 2002, MacKenzie et al. [-@MacKenzie2002] memperkenalkan model statistik yang mampu mengestimasi probabilitas keberadaan atau kehadiran spesies tertentu yang juga memperhitungkan probabilitas deteksi yang tidak sempurna tersebut. Detektabilitas species dapat diestimasi melalui pengamatan berulang di setiap unit/situs [@Bailey2005]. Pengamatan berulang ini dapat berupa pengamatan yang diambil saat survei menggunakan transek (disebut **replikasi spasial**) atau pengamatan yang diambil pada tempat yang sama dengan waktu yang berulang (**replikasi temporal**). 

## Replikasi spasial

Beberapa penelitian yang bertujuan untuk mengestimasi tingkat hunian satwa tertentu dilakukan menggunakan survei transek. Sebagai contoh, Wibisono et al. [-@Wibisono2011] mengestimasi tingkat hunian harimau sumatra di hampir keseluruhan hutan yang tersisa di pulau Sumatra. Penelitian ini menggunakan survei berbasi transek, di mana dalam satu unit sampling (petak berukuran 17km x 17 km), survei keberadaan harimau berdasarkan tanda kehadiran (tapak, kotoran, kaisan, dll) dilakukan dalam transek sepanjang 4-40++ km. 

## Matriks deteksi

Idealnya, transek dipilih secara acak, dan spesies diamati sepanjang jalur tersebut. Panjang transek harus cukup untuk menghitung deteksi dan keberadaan spesies. Kemudian, untuk analisis data, data hasil pengamatan akan dibagi berdasarkan jumlah usaha, dalam hal ini adalah panjang transek. Panjang transek biasanya disesuaikan dengan ekologi dan pergerakan spesies. Misalnya untuk analisis okupansi harimau, Wibisono et all. [-@Wibisono2011] menggunakan panjang transek 5 km. Jadi dalam setiap unit analisis (petak 17km x 17km), data temuan dibagi ke dalam transek 5km. 

Namun, membagi transek yang panjang menjadi beberapa transek dengan ukuran yang sama itu tidak mudah, terutama ketika harus mempertimbangkan topografi untuk menghindari bias dalam pengukuran upaya survei. Saat ini, belum ada aplikasi yang menyediakan alat untuk tujuan ini, kecuali yang membagi garis menjadi panjang yang sama di ArcGIS atau perangkat lunak GIS lainnya, tetapi belum mempertimbangan topografi (Z).

## track2dm

Untuk bisa menghasilkan panjang transek yang sama yang juga mempertimbakan bentuk muka bumi, Lubis et al, (in prep) mengembangkan pustaka dalam software R yang disebut **track2dm**. Tujuan utama pengembangan pustaka ini adalah untuk memudahkan pembuatan matriks deteksi dari survei berbasis transek, dengan memperhitungkan bentuk muka bumi. 

Berikut ini adalah tutorial bagaimana pustaka track2dm digunakan untuk mengkonversi data survei lapangan menjadi matriks deteksi yang dibutuhkan dalam analisis pemodelan okupansi.

## Bagaimana menginstall track2dm?

Track2dm dapat diinstall melalui [GitHub](https://github.com/) dengan mengetik skrip R seperti di bawah ini:

```r
# install.packages("devtools")
devtools::install_github("ilubis85/track2dm")
```

## Bagaimana cara kerjanya?

Dalam pustaka track2dm, terdapat contoh data untuk tujuan simulasi yakni data hasil pengamatan, yang mencatat data kehadiran satwa sepanjang jalur transek dalam format Ms. Excell.

Sementara untuk mendapatkan nilai Z atau ketinggian, diperlukan nilai elevasi dari Digital Elevation Model (DEM). 
```{r example, message=FALSE}
# Memanggil data
# Data observasi
data("occu_survey")

# Memanggil data elevasi
library(terra)
elevation <- rast("D:/WCS_domain/Training_track2dm_Bogor_2023/Data_spasial/Elev_dummy.tif")
names(elevation) <- names('Elevasi')
```

Pada data *occu_survey*, data survei disimpan sebagai data.frame dan terdiri dari informasi seperti tanggal, waktu, koordinat X dan Y, serta informasi relevan lainnya yang terkait dengan spesies yang diamati, biasanya diperoleh dari perangkat GPS. Penting untuk dicatat bahwa data elevasi (*elevation*) diperlukan untuk mengekstraksi nilai ketinggian (Z), yang memungkinkan perhitungan jarak dalam tiga dimensi (3D) selama proses konversi.

```{r track}
head(occu_survey, 5)
```
*Acknowledgment*: Data yang digunakan dalam pustaka ini berasal dari survei nyata (Lubis et al. [-@10.3389/fevo.2023.1174708]) tetapi telah dimodifikasi untuk tujuan praktik. Saya ingin mengakui sumber asli data tersebut dan menyampaikan rasa terima kasih atas izin yang diberikan untuk menggunakan dan memodifikasinya untuk pengembangan dan demonstrasi pustaka track2dm.

Pustaka track2dm memiliki beragam fungsi untuk memudahkan dalam membuat matriks deteksi seperti yang terlihat pada tabel berikut. 

```{r echo=FALSE}
functions <- c("dist3D()", "spatialDM()", "makeGrids()", "sliceGrids()", "spatialDM_grid()", "track2points()", "dm2spatial()")

purposes <- c("Menghitung jarak antar titik berdasarkan nilai X, Y, dan Z (ketinggian)",
              "Membuat matriks deteksi dari data hasil pengamatan dalam jalur/transek",
              "Membuat gridcell atau petak dari dalam format spasial",
              "Membagi gridcell atau petak menjadi beberapa bagian kecil",
              "Membuat matriks deteksi dari hasil pengamatan dalam transek pada setiap gridcell atau petak.",
              "Menggabungkan data waypoint dan trek menjadi multipoint yang berurutan berdasarkan ID atau waktu pengamatan",
              "Konversi deteksi mariks menjadi data spasial untuk memudahkan dalam validasi data")

r_functions <- data.frame(functions, purposes)
colnames(r_functions) <- c("Fungsi", "Manfaat")
```

```{r tab_1, caption = "test", echo=FALSE}
library(knitr)
library(kableExtra)
r_functions %>% 
  kbl() %>% 
  kable_styling()
```
Tujuan utama tutorial ini adalah untuk membuat matriks deteksi menggunakan data hasil pengamatan yang dilakukan di sepanjang jalur/transek. Biasanya data kehadiran (*presence and absence*) spesies diambil pada interval tertentu pada transek, misalnya setiap 200 meter, kemudian diinput ke dalam excell. 

Namun dalam beberapa kasus, hanya data kehadiran satwa saja yang dicatat, sementara data ketidakhadiran satwa tidak dicatat. Tipe data seperti ini cukup banyak misalnya data patroli hutan, sehingga untuk membuat matriks deteksi dari data seperti ini perlu perlakuan tambahan, yakni mendijitasi jalur transek menggunakan applikasi GIS. 

Kedua tipe data ini akan digunakan untuk membuat matriks deteksi.

## 1. Membuat matriks deteksi  dari hanya satu jalur pengamatan

Untuk membuat matriks deteksi dari sebuah garis transek tunggal, langkah pertama adalah menghitung jarak antara titik-titik sepanjang garis transek sambil mempertimbangkan perbedaan topografi menggunakan fungsi **dist3D()**. Kemudian, bagi garis tersebut menjadi segmen-segmen dengan panjang yang telah ditentukan. Terakhir, konversi garis yang telah dibagi menjadi matriks deteksi menggunakan fungsi **speciesDM()**, yang memberikan nilai kehadiran (1) atau ketidakhadiran (0) untuk setiap unit berdasarkan data spesies yang diamati.

```{r , message=FALSE, warning=FALSE}

# Load library
library(tidyverse)

# Cek data 
head(occu_survey, 5) 

# Hitung jarak 3 dimensi (X, Y, and Z) 
occu_dist <- track2dm::dist3D(dataFrame = occu_survey, Xcol = "X",
                              Ycol = "Y", elevData = elevation,
                              repLength = 2000)

# Membuat matriks deteksi
rusa_dm <- track2dm::spatialDM(speciesDF = occu_dist, sortID = 'DateTime', 
                               Xcol = 'X', Ycol = 'Y', whichCol = 'Species',
                               whichSp = 'RUU', samplingCov = 'Habitat',
                               samplingFun = track2dm::myModal)

# Cek hasil matriks deteksi
head(rusa_dm, 2)

```

Dengan menggunakan panjang replikasi 2 km, total 23 replikasi dihasilkan, yang menunjukkan kehadiran (1) atau ketidakhadiran (0) spesies rusa (**RUU**). Kode yang disediakan juga menghasilkan kovariat survei, seperti habitat (FOR untuk hutan) di mana pengamatan dilakukan. 

Koordinat X dan Y dapat digunakan untuk membuat representasi visual dari matriks deteksi untuk tujuan peninjauan hasil. Ini dapat dilakukan dengan mengkonversi matriks deteksi menjadi data spasial menggunakan fungsi **dm2spatial()**. Dataframe yang dihasilkan kemudian dapat diplotkan pada peta menggunakan pustaka *tmap*.

```{r fig_1, out.width='75%', fig.align='left',  fig.pos="H", fig.cap="Titik titik yang menunjukkan kehadiran (titik hitam) dan ketidakhadiran (titik merah) satwa rusa pada setiap replikasi spasial berukuran 2km", collapse = TRUE, echo = FALSE}
# Konversi menjadi data spasial
rusa_dm_sp <- track2dm::dm2spatial(detectMatrix = rusa_dm, spProject = elevation)

# Visualisasi hasil
library(tmap)
tm_shape(elevation) +
  tm_raster(style = "cont", palette = terrain.colors(8)) +
  tm_shape(rusa_dm_sp) + tm_dots(col = 'Detection', 
                                 palette = c("red", "black"),
                                 shape=18, size=0.5)+
  tm_layout(legend.outside = TRUE)
```
## 2. Membuat matriks deteksi dari beberapa jalur pengamatan 

Pada contoh ini, matriks deteksi untuk rusa mencerminkan pengamatan dari satu jalur pengamatan. Bagaimana jika deteksi matriks dibuat dari beberapa jalur pengamatan?

Untuk tutorial selanjutnya, data observasi akan dibagi menjadi beberapa bagian dengan menggunakan petak acak yang lebih kecil. Hal ini dapat dilakukan dengan membagi area survei menjadi beberapa gridcell (petak) menggunakan fungsi **makeGrids()**, kemudian matriks deteksi akan dihasilkan sekaligus untuk kesemua petak dengan menggunakan perintah **spatialDM_grid**.

```{r , message=FALSE}

# Membuat gridcell atau petak 5km 
grid_5km <- track2dm::makeGrids(spObject = rusa_dm_sp, cellSize = 5000, clip = TRUE)

# Konversi data okupansi menjadi data spasial
occu_survey_sf <- sf::st_as_sf(x = occu_survey, coords = c("X", "Y"), 
                               crs = terra::crs(elevation))

# Membuat matriks deteksi dari data okupansi
rusa_grids_dm <- track2dm::spatialDM_grid(spData = occu_survey_sf, 
                                          sortID = "DateTime",
                                          Xcol = "X", Ycol = "Y", 
                                          whichCol = "Species",
                                          whichSp = "RUU", 
                                          samplingCov = "Habitat",
                                          samplingFun = track2dm::myModal, 
                                          repLength = 1000,
                                          gridCell = grid_5km, 
                                          subgridCol = "Grid_id",
                                          elevData = elevation)

# Cek hasil matriks deteksi
rusa_grids_dm

```

Hasil matriks deteksi kemudian dapat divisualisasikan sama seperti sebelumnya.

```{r fig_2, out.width='75%', fig.align='left',  fig.pos="H", fig.cap="Titik titik yang menunjukkan kehadiran (titik hitam) dan ketidakhadiran (titik merah) satwa rusa pada setiap replikasi spasial berukuran 1km", collapse = TRUE, echo = TRUE}
# Konversi matriks deteksi menjadi data spasial
rusa_dm_grid_sp <- track2dm::dm2spatial(detectMatrix = rusa_grids_dm, 
                                        spProject = terra::crs(elevation))

# Visualize the detection matrix
library(tmap)
tm_shape(elevation) +
  tm_raster(style = "cont", palette = terrain.colors(8)) +
  tm_shape(grid_5km) + tm_borders(lty=2)+
  tm_shape(rusa_dm_grid_sp) + tm_dots(col = 'Detection', palette = c("red", "black"), shape=18, size=0.5)+
  tm_layout(legend.outside = TRUE)
```
Gambar 2 di atas menampilkan matriks deteksi yang diperoleh dari lima sel grid dengan ukuran 5km di mana survei dilakukan. Matriks ini terdiri dari lima baris yang mewakili pengamatan dari setiap sel grid, dengan maksimal sebelas replikasi (R11) untuk setiap pengamatan.

Matriks deteksi ini kemudian dapat langsung digunakan untuk pemodelan okupansi yang akan menghasilkan probabilitas keberadaan spesies dengan memperhitungkan probabilitas deteksi.

## 3. Membuat matriks deteksi dari data pengamatan yang hanya mengumpulkan titik keberadaan spesies

*TO BE CONTINUED :)*

### References
